【裁判字號】    97,上易,36
【裁判日期】    970514
【裁判案由】    拆屋還地等
【裁判全文】
臺灣高等法院高雄分院民事判決          97年度上易字第36號
上  訴  人  乙○○
訴訟代理人  李育任律師
複代理人    江大寧律師
被上訴人    甲○○
訴訟代理人  樓嘉君律師
上列當事人間拆屋還地等事件，上訴人對於中華民國96年12月27
日臺灣高雄地方法院95年度訴字第3386號第一審判決提起上訴，
本院於97年4 月30日言詞辯論終結，判決如下：
    主  文
上訴駁回。
第二審訴訟費用由上訴人負擔。
    事實及理由
一、本件上訴人起訴主張，上訴人之父周華康於49年2 月13日將
    坐落高雄縣六龜鄉○○段626 地號（舊地號為六龜段403 地
    號）土地內如原判決附圖所示93.14 平方公尺（下稱系爭土
    地）出租予訴外人黃萬春建築房屋，約定黃萬春應自行使用
    該系爭土地建築房屋外，更應自行使用所建築之房屋，不得
    轉租予他人，簽有同意書為據，黃萬春乃在其上興建門牌高
    雄縣六龜鄉○○路170 號未保存登記之房屋一棟（下稱系爭
    房屋），嗣周華康、黃萬春相繼死亡，由上訴人取得上開62
    6 地號土地所有權，黃重雄取得系爭房屋所有權，惟黃重雄
    積欠被上訴人債務，經被上訴人聲請強制執行，查封拍賣系
    爭房屋，嗣於90年4 月間由被上訴人照價承受，取得系爭房
    屋所有權，依民法第426 條之1 規定，被上訴人應繼受上開
    租約所定不得將系爭房屋轉租他人之約定，詎被上訴人竟於
    94 年4月15日將系爭房屋轉租予第三人收取租金，上訴人自
    得依土地法第103 條第5 款之規定，終止系爭租約，上訴人
    已於94年5 月10日原審法院審理94年旗簡字第67號給付租金
    事件中，當庭向被上訴人為終止系爭租約之意思表示，被上
    訴人自94年5 月11日起即屬無權占用系爭土地，上訴人自得
    本於民法第767 條規定對之請求拆屋還地。而上訴人分別於
    96 年6月20日、8 月22日將上開626 地號土地所有權應有部
    分27 63/28403 及164/28403 分別出售移轉登記予訴外人林
    俊生、羅政綱，爰請求被上訴人拆除系爭房屋，將系爭土地
    返還予上訴人及其他共有人。又被上訴人無權占用系爭土地
    ，係無法律上原因而享有利用土地之利益，致上訴人受有相
    當於租金之損害，上訴人自得本於不當得利之法律關係請求
    被上訴人給付自94年5 月11日起至96年5 月10日止，按系爭
    土地申報地價年息8%計算之不當得利新臺幣（下同）25,036
    元，及自96年12月14日起至清償日止，按年息5%計算之利息
    。原審法院為上訴人敗訴判決，上訴人不服聲明上訴，於本
    院上訴聲明：(一)原判決廢棄。(二)被上訴人應將系爭房屋拆除
    ，將系爭土地返還上訴人及其他共有人。(三)被上訴人應給付
    上訴人25,036元，及自96年12月14日起，至清償日止，按年
    息5%計算之利息。(四)第一、二審訴訟費用由被上訴人負擔。
二、被上訴人則以：上開同意書係約定承租人黃萬春應自行建屋
    ，不得轉租予他人建屋，而非約定黃萬春不得將所興建之房
    屋租予他人使用，被上訴人將系爭房屋出租予他人，並無違
    反該約定，上訴人所為終止租約之表示，於法不合，不生效
    力。況上訴人與被上訴人之前手黃重雄於原審法院88年旗簡
    字第22號調整租金事件達成民事和解，應認已變更上開同意
    書約定之內容，而該和解筆錄並未有系爭房屋不得出租之約
    定，被上訴人將系爭房屋出租予第三人，並未違反租約。又
    上訴人請求相當於租金之不當得利亦屬過高云云，資為抗辯
    。於本院答辯聲明：(一)上訴駁回。(二)訴訟費用由上訴人負擔
    。
三、上訴人主張，緣訴外人陳清爵於48年11月28日曾向上訴人之
    父周華康承租上開626 地號土地內之一部分共267.14坪建築
    房屋，嗣陳清爵無力興建，遂於49年2 月13日約定由周華康
    將其中系爭土地出租予訴外人黃萬春建築房屋，陳清爵、周
    華康、黃萬春三人並簽訂同意書為據，嗣由黃萬春在其上興
    建系爭房屋一棟，嗣周華康、黃萬春相繼死亡，由上訴人取
    得上開626 號土地所有權，黃重雄取得系爭房屋所有權，因
    黃重雄積欠被上訴人債務，經被上訴人向法院聲請強制執行
    ，查封拍賣系爭房屋，於90年4 月間由被上訴人照價承受，
    取得系爭房屋所有權，嗣被上訴人於94年4 月15日將系爭房
    屋出租予第三人收取租金等事實，業據提出同意書、土地登
    記謄本、高雄地方法院90年4 月26日90高貴民水89執字第
    23240 號通知、房屋租賃契約書在卷（原審卷12～22頁）為
    證，且為被上訴人所不爭執，自可信為真實。
四、上訴人又主張，依上開同意書約定，黃萬春應自行使用該系
    爭土地及所建築之系爭房屋，不得將所建築之系爭房屋轉租
    予他人，被上訴人繼受此約定而受限制，上訴人已於94年5
    月10日原審法院審理94年旗簡字第67號給付租金事件中，當
    庭向被上訴人以被上訴人違反租約約定為由，依土地法第10
    3 條第5 款規定，為終止系爭租約之意思表示，被上訴人自
    94年5 月11日起即屬無權占用系爭土地，上訴人自得本於民
    法第767 條規定及不當得利之法律關係，訴請被上訴人拆屋
    還地，及給付相當於租金之損害等語，則為被上訴人所否認
    ，並抗辯以前詞。是本件爭點為：(一)上訴人依土地法第103
    條第5 款之規定終止兩造系爭租約為由，基於民法第767 條
    之規定，訴請被上訴人拆屋還地，有無理由？(二)上訴人可否
    請求被上訴人給付相當於租金之不當得利？若可請求，請求
    之金額為若干？
五、上訴人依土地法第103 條第5 款之規定終止兩造系爭租約為
    由，基於民法第767 條之規定，訴請被上訴人拆屋還地，有
    無理由？
  (一)按，解釋當事人所立書據之真意，以當時之事實及其他一切
    證據資料為其判斷之標準，不能拘泥字面或截取書據中一二
    語，任意推解致失真意，最高法院19年上字第28號判例可資
    參照。本件上訴人主張依上開同意書第1 、4 條約定之意旨
    ，承租人黃萬春不僅應自行使用系爭土地建築房屋，且應自
    行使用所建築之房屋，不得轉租予他人云云。
  (二)經查，上訴人之父周華康係於48年11月28日將上開626 地號
    土地內之一部分共267.14坪出租予訴外人陳清爵自行建築房
    屋數間，嗣陳清爵因經濟因素，無力興建，周華康經與陳清
    爵協議後，遂依陳清爵原規劃興建之各間坪數面積，分間個
    別於48年11月28日、49年2 月13日、4 月15日及51年4 月24
    日另出租予黃鄧雙妹、黃萬春、陳月柳、鍾紹其、盧寶玉等
    人各自自行興建房屋，其中周華康、陳清爵共同具名與陳月
    柳、鍾紹其、盧寶玉各自簽訂之同意書內容，均與本件之上
    開同意書相同，由周華康與黃鄧雙妹簽訂之租地契約書亦約
    定：「(一)甲方（指黃鄧雙妹）於民國48年11月28日向乙方（
    指周華康）租到坐落六龜鄉403 號土地之乙部分原劃界第三
    間用地，14尺，深照現有地形之長度，其面積為29坪。(二)
    上列土地確係甲方自行建築使用，不得轉租他人，倘有轉租
    他人，須請乙方同意，否則租約無效。(三)該土地訂明每年每
    坪租谷5 台斤，並限每年分兩期（每年5 月、10月）由甲方
    依期繳納乙方，不得拖欠，倘有違約，乙方得自行收回土地
    」等語。此在本件上訴人取得上開626 號土地後，於88年間
    對該土地上各房屋之繼承人黃重雄、陳忠雄、黃魏樁及黃俊
    仁等人提起調整租金訴訟，由原法院以88年旗簡字第22號審
    理時，提出各該同意書、租地契約書在案，經原審法院調取
    該案查核，並影印附卷（原審卷172-178 頁）可稽。顯見係
    因原租得土地計劃建造整批房屋之承租人陳清爵，嗣後無力
    興建，經與土地所有人周華康商議後，依陳清爵原規劃興建
    之各間坪數面積，分間個別覓得第三人承租興建，而約定各
    該分間個別興建之第三人亦應如周華康與陳清爵所約定一樣
    ，應自行建築房屋，非經周華康同意不得轉租予他人興建。
    上開同意書第4 條所定：「丙方（指黃萬春）租到該土地後
    ，應自行使用建築房屋，但不得轉租他人，如有轉租他人，
    須經乙方（指周華康）同意，方為有效，但乙方不得無故拒
    絕，否則該土地由乙方收回」之意旨，顯然係規範承租人黃
    萬春應自行在所承租之土地上興建房屋，非經出租人周華康
    同意，不得轉租予他人興建，而無關所興建房屋嗣後之使用
    ，此觀上開同意書第1 條約定：「轉租於丙方自行使用建築
    ，但按原民國48年11月28日所與乙方所訂之租約第7 條之規
    定，不得轉租他人，若要轉租他人，須請乙方同意，否則該
    租約無效」，第2 條約定：「乙方為姑念親友之感情及體恤
    甲方（指陳清爵）之困苦起見，今自願同意將前第1 項土地
    租與丙方使用建築」等語，均一再指出，承租人應自行建築
    房屋自明。上訴人以上開第4 條約定有「應自行使用建築房
    屋」等語，主張承租人不僅應自行建築房屋，亦應自行使用
    所興建之房屋，不得將所興建之房屋出租予他人，否則即有
    違反租約之約定云云，並無可採。
  (三)至證人即系爭房屋之前手黃重雄雖於原審法院到庭具結證稱
    ：其兄黃萬春有跟伊說，系爭房屋只能自住，不得出租他人
    等語（原審卷81頁），惟系爭房屋原係證人所有，其因積欠
    被上訴人債務未還，經被上訴人聲請查封拍賣系爭房屋後，
    因無人應買，始由被上訴人承受，為兩造所不爭執，業如前
    述，可見證人與被上訴人間已有糾紛怨隙，其證詞是否真實
    ，已非無疑，況證人前開所證係屬傳聞證據，是其證詞亦難
    採信，而執為上訴人有利之認定。
  (四)基上，並不能認定上開同意書，有約定承租人黃萬春應自行
    使用所興建之系爭房屋，不得出租。則上訴人以被上訴人取
    得系爭房屋所有權，依民法第426 條之1 規定，被上訴人應
    繼受此不得將系爭房屋出租予他人之約定，主張被上訴人於
    94年4 月15日將系爭房屋出租予第三人收取租金，違反同意
    書之租賃契約約定，依土地法第103 條第5 款之規定，已終
    止兩造系爭租賃契約，基於民法第767 條規定，訴請被上訴
    人拆屋還地，自非有據。
六、上訴人可否請求被上訴人給付相當於租金之不當得利？若可
    請求，請求之金額為若干？
    依上所述，上訴人以被上訴人違反租賃契約為由，於94年5
    月10日終止租賃契約，並無理由。則上訴人主張自94年5 月
    11日起，被上訴人占用系爭土地即屬無權占有，而應給付相
    當於租金之不當得利予上訴人，自非有據，從而訴請被上訴
    人給付自94年5 月11日起至96年5 月10日止，按系爭土地申
    報地價年息8%計算之不當得利25 ,036 元，及自96年12月14
    日起，至清償日止，按年息5%計算之法定遲延利息，亦無理
    由。
七、綜上，上訴人之請求為無理由，原審法院為上訴人敗訴判決
    ，並無不合，上訴人上訴指摘原判決不當，求予廢棄改判，
    為無理由，應予駁回。
八、本件事證明確，兩造其餘攻擊防禦方法，與本件判斷結果不
    生影響，自不逐一論列，併此明。
據上論結：本件上訴為無理由，依民事訴訟法第449 條第1 項、
第78條，判決如主文。
中    華    民    國    97    年    5     月    14    日
                            民事第五庭
                                審判長法官  蔡明宛
                                法      官  曾錦昌
                                法      官  魏式璧
以上正本證明與原本無異。
本件判決不得上訴。
中    華    民    國    97    年    5     月    15    日
                                書  記  官  鄔維玲
                                                    qf


司法院資訊處製作；財團法人民間司法改革基金會備份。
